【裁判字號】    91,訴,1373
【裁判日期】    920528
【裁判案由】    偽造文書等
【裁判全文】
臺灣彰化地方法院刑事判決                        九十一年度訴字第一三七三號
    公  訴  人  臺灣彰化地方法院檢察署檢察官
    被      告  乙○○
右列被告因偽造文書等案件，經檢察官提起公訴（九十年度偵字第一三二九號），本
院判決如左：
    主      文
乙○○無罪。
    理      由
一、公訴意旨略以：被告乙○○（原名洪碧玉）係台資機械股份有限公司（下稱台資
    公司）員林廠會計人員，於民國八十九年七月間某日，未經桃城工業有限公司（
    下稱桃城公司）同意，竟意圖為自己不法之利益，將其代收自國登營造股份有限
    公司（下稱國登公司）所簽發欲監督付款予桃城公司之禁止背書轉讓，付款人台
    灣中小企業銀行東高雄分行，抬頭具名桃城公司，面額新台幣（下同）五十四萬
    二千六百十九元，票號ＡＵ0000000號，到期日八十九年七月二十八日之
    支票（下稱係爭支票）一紙侵占入己，並偽刻桃城公司名義之橡皮條戳，假冒桃
    城公司名義，在該支票背面盜蓋「委任人」、「桃城工業有限公司」、「本票面
    金額委任□□□取款」等字樣，並在「本票面委任□□□取款」之空格內，簽署
    自己姓名後，於八十九年七月二十九日存入其所開立之第一商業銀行員林分行（
    下稱第一員林分行）帳號00000000000號戶內兌現，獲取不法利益，
    致生損害於桃城公司。因認被告涉犯刑法第二百十六條、第二百十條行使偽造私
    文書及第三百三十五條第一項侵占罪嫌。
二、按犯罪事實應依證據認定之，無證據不得推定其犯罪事實；又不能證明被告犯罪
    者，應諭知無罪之判決，刑事訴訟法第一百五十四條、第三百零一條第一項分別
    定有明文。又認定不利於被告之事實，須依積極證據，苟積極證據不足為不利於
    被告事實之認定時，即應為有利於被告之認定，更不必有何有利之證據（最高法
    院三十年上字第八一六號判例參照）。另事實之認定，應憑證據，如未能發現相
    當證據，或證據不足以證明，自不得以推測或擬制之方法，以為裁判基礎（最高
    法院四十年台上字第八六號判例參照）。再告訴人之告訴，本以使被告受刑事追
    訴為目的，故其陳述是否與事實相符，自應調查其他證據，以資審認，苟其所為
    攻擊之詞，尚有瑕疵，則在此瑕疵未予究明以前，即不能遽採為斷罪之基礎（最
    高法院六十九年台上字第一五三一號判決參照）。末認定犯罪事實所憑之證據，
    雖不以直接證據為限，間接證據亦包括在內；然而無論直接或間接證據，其為訴
    訟上之證明，須於通常一般之人均不致有所懷疑，而得確信其為真實之程度者，
    始得據為有罪之認定，倘其證明尚未達到此一程度，而有合理之懷疑存在，無從
    使事實審法院得有罪之確信時，即應由法院諭知被告無罪之判決（最高法院七十
    六年度台上字第四九八六號判例參照）。
三、訊之被告乙○○坦承於八十九年七月二十九日將係爭支票存入其所開立之第一商
    業銀行員林分行帳號00000000000號戶內，惟否認有侵占及偽造文書
    之犯行，辯稱：係爭支票係台資公司實際負責人戊○○於八十九年七月二十九日
    ，在台資公司員林廠交予伊並指示伊存入伊帳戶內，以支付台資公司之員工薪水
    ，當時甲○○在場，伊請甲○○駕車載伊前往第一員林分行，甲○○表示停車不
    便而婉拒，伊即自行前往第一員林分行。係爭支票背面已蓋好「委任人：」、「
    桃城工業有限公司」、「本票面金額委任□□□取款」等印文，伊經行員丙○○
    告知後在「本票面委任□□□取款」之空格內，簽署自己姓名，存入其所開立之
    前開帳戶內。兌現後用以支付台資公司員工薪水及公司相關電費等，伊並未侵占
    係爭支票。伊不知戊○○與桃城公司負責人呂秀蓮商談之內容，與桃城公司和解
    時是呂秀蓮要求伊一同參與和解，戊○○答應分五期清償呂秀蓮，美其清償十萬
    八千五百二十四元。戊○○已支付二十一萬七千零四十八元，戊○○於偵查中待
    了二十一萬現金欲清償呂秀蓮，呂秀蓮表示需連同台資公司之前之欠款一百餘萬
    一併清償而拒收，伊係依戊○○之指示而代收係爭支票等語。經查：
  (1)被告乙○○於審理時供稱戊○○之前即交付伊台資公司支票多張，囑伊代收兌現
    後支付員工薪水，伊即存入其夫何泉安之台北國際商業銀行員林分行00000
    000帳戶等語，並提出存摺明細影本為證，經本院調取台資公司支票明細核閱
    後，發現台資公司簽發之台北國際商業銀行樹林分行0000000帳號、遠東
    商業銀行林口分行二一八帳號共十二張支票存入前開何泉安帳戶，且均退票，此
    有法務部票據信用資訊連結作業查詢明細表在卷可參，而戊○○於偵查中並未指
    稱被告侵占前開存入何泉安帳戶之支票。參以證人甲○○於審理時具結證稱：「
    我在台資公司員林廠內有看到一名男子將支票交給乙○○，該男子還用台語對乙○○說這張你拿去代收。乙○○拿到支票時，背面已蓋章，我沒看到乙○○有蓋
    章的動作」等語，是被告辯稱係依戊○○指示代收等情，尚非無據。
  (2)被告雖於八十九年十月十八日與桃城公司簽訂和解書，約定分五期清償係爭票款
    每期清償十萬八千五百二十四元，有和解書影本在卷可佐，然第一、二期之分期
    款係由戊○○之妻丁○○以台資公司名義匯入桃城公司台北國際商業銀行桃城分
    行帳戶，此為告訴人呂秀蓮所承認，亦有匯款單二紙影本附卷可證。戊○○於偵
    查中攜帶二十一萬現金欲清償呂秀蓮，為呂秀蓮所拒之事實，亦經證人甲○○結
    證在卷，如戊○○未指示被告代收係爭支票，何須為被告清償票款？質諸呂秀蓮
    坦承戊○○於偵查中有攜二十一萬元分期款，因戊○○另欠貨款二百餘萬元，其
    唯恐戊○○誠信不足而拒收等語在卷，觀諸和解書影本亦有丁○○之簽名，在在
    顯示戊○○有意清償該筆票款。雖戊○○於偵查中堅決否認指示被告代收係爭支
    票，然戊○○、丁○○經本院多次傳喚未到，未能就上述疑點釋明，何況戊○○
    本身積欠呂秀蓮二百餘萬元，呂秀蓮陳稱已向臺灣板橋地方法院檢察署提起詐欺
    告訴，呂秀蓮於審理時甚至指稱丁○○向其坦承有向被告借錢，被告轉向甲○○
    借款給丁○○等語，可見被告與戊○○夫婦之間存有債權債務關係，是戊○○於
    偵查中所述尚難為不利被告事實之認定。故被告辯稱伊是於和解協商時，被呂秀
    蓮之律師以係爭支票在其帳戶兌現而要求其加入和解等情，亦可採信，是不能以
    被告有參與和解，即推定被告侵占係爭支票。
  (3)另查，遍查全卷均未見戊○○提出任何與被告終止僱傭關係之證明文件，是戊○○究於何時與被告終止僱傭關係，實無從查考；因而被告辯稱其在於八十九年七
    月二十九日，仍本其職務關係，自戊○○處，代公司收取係爭支票，本無異於常
    情。依前慣例（被告有將台資公司支票存入其夫何泉安之台北國際商業銀行員林
    分行帳戶，戊○○於偵查中就此並未反駁），先予收受，亦難認其有何侵占之意
    圖。另證人即第一員林分行職員丙○○於審理時結稱：「乙○○到銀行時，依照
    一般程序，我有問她支票禁止背書轉讓，她說委任人有委任她取款。他當時神色
    正常，我知道台資公司只繳兩期分期款，呂秀蓮有來銀行，銀行未與呂秀蓮和解
    」等語，被告從事會計工作，並非至愚之人，如非受戊○○指示，豈會將係爭支
    票存入自己開立之銀行帳戶，甘冒票據追索暨負侵占罪責？
  (4)綜上事證以觀，被告所辯上情，經調查結果，尚堪採信。此外，復查無其他積極
    證據，足認被告有何公訴人所指侵占、偽造文書之犯行，揆諸首開說明，不能證
    明被告人犯罪，自應均為無罪之諭知。
據上論斷，應依刑事訴訟法第第三百零一條第一項，判決如主文。
本案經檢察官許嘉龍到庭執行職務。
中      華      民      國    九十二    年      五      月    二十八    日
                                  臺灣彰化地方法院刑事第一庭
                                    法      官  宋  恭  良
右正本證明與原本無異。
如不服本判決，應於判決送達後十日內，向本院提出上訴狀。
告訴人或被害人對於判決如有不服具備理由請求檢察官上訴者，其上訴期間之計算係
以檢察官收受判決正本之日期為準。
                                    法院書記官  劉  玫  金
中      華      民      國    九十二    年      五      月    二十八    日


司法院資訊處製作；財團法人民間司法改革基金會備份。
